臺灣高等法院民事裁定　九十一年度家抗字第一五七號
　　抗　告　人　乙○○
右抗告人因與相對人甲○○○○ ○○○○ ○○○○○（陳貝畢）間酌定監護人事件，對於中華民國
九十一年三月二十九日臺灣台北地方法院九十年度監字第一六三號所為裁定提起抗告
，本院裁定如左：
      主      文
抗告駁回。
抗告程序費用由抗告人負擔。
      理      由
一、抗告意旨略以：請求給付子女扶養費用，其請求權人應該為該子女，本件相對人
    以其自己名義，請求給付扶養費用予相對人，當事人適格與否，尚非無疑。原法
    院裁定將兩造所生未成年子女之權利義務行使或負擔由相對人任之，無非以財團
    法人中華兒童暨家庭扶助中心之監護權歸屬調查報告（以下稱調查報告書）為據
    。惟關於未成年子女之權利義務行使或負擔，究應由何人任之，應依子女之最佳
    利益為決定之依歸，尚不得以調查報告書為唯一依據。而父母對於未成年子女之
    扶養義務，雖負有生活保持義務，惟仍須斟酌父母之身分、經濟能力、生活環境
    、以決定扶養費用之數額等語。
二、按涉外民事法律適用法之規範處理對象為涉外私法案件，所謂涉外案件指案件中
    具有涉外成分者，亦即案件之當事人牽涉外國人，或構成案件之事實有涉及，或
    牽涉外國人及外國地者。本件相對人向原法院聲請酌定監護人事件，相對人為外
    國人，有居留證影本為證，故本件訴訟乃涉外民事事件。本件相對人及兩造所生
    之子女皆居住於我國，應認本件與我國法院有合理的牽連基礎，我國法院對於本
    件訴訟有管轄權。次按關於判決離婚後酌定及改任監護人之訴，均屬離婚效力之
    一部分，其涉外事件所應適用之準據法自應依我國涉外民事法律適用法第十五條
    規定決之。判決離婚後關於未成年子女之監護權如何分配及其分配之方法如何，
    係附隨離婚而生之效果，自應依離婚效力之準據法決定之。（最高法院八十二年
    台上字第一八八八號判決參照）。本件雖屬協議離婚，惟關於酌定監護人部分，
    依前開實務見解仍屬於離婚效力之一部分，其所應適用之準據法自應依我國涉外
    民事法律適用法第十五條規定決之，又涉外民事法律適用法第十五條第二項規定
    「為外國人妻未喪失中華民國國籍或外國人為中華民國國民之贅夫者，其離婚之
    效力依中華民國法律。」。本件抗告人為外國人之妻，且未喪失中華民國國籍，
    此由戶籍謄本仍有抗告人之戶籍記載在卷可證，則兩造協議離婚後關於酌定子女
    監護人部分應以中華民國法律為準據法。復按，扶養之義務，依扶養義務人之本
    國法。涉外民事法律適用法第二十一條定有明文。抗告人乃兩造子女之扶養義務
    人，如前所述，抗告人為中華民國國民，依前開法律規定，本件請求扶養之準據
    法，為中華民國法律，抗告人援引涉外民事法律適用法第十九條之規定主張應以
    相對人之本國法（即美國法）為準據法，並以相對人請求給付子女扶養費用為當
    事人不適格云云，於法不合，合先敘明。
三、按夫妻離婚者，對於未成年子女權利義務之行使或負擔，依協議由一方或雙方共
    同任之。未為協議或協議不成者，法院得依夫妻之一方、主管機關、社會福利機
    構或其他利害關係人之請求或依職權酌定之。而行使、負擔權利義務之一方未盡
    保護教養之義務或對未成年子女有不利之情事者，他方、未成年子女、主管機關
    、社會福利機構或其他利害關係人得為子女之利益，請求法院改定之，民法第一
    千零五十五條第一項、第三項規定甚明。又法院為裁判時，應依子女之最佳利益
    ，審酌一切情狀，參考社工人員之訪視報告，尤應注意左列事項：「一、子女之
    年齡、性別、人數及健康情形。二、子女之意願及人格發展之需要。三、父母之
    年齡、職業、品行、健康情形、經濟能力及生活狀況。四、父母保護教養子女之
    意願及態度。五、父母子女間或未成年子女與其他共同生活之人間之感情狀況。
    」民法第一千零五十五條之一亦定有明文。法院為審酌子女之最佳利益，得徵詢
    主管機關或社會福利機構之意見或請其進行訪視，就民法第一千零五十五條之一
    所定事項，為事實之調查，並提出調查報告及建議，非訟事件法第七十一條之四
    第一項規定甚明。另法院依民法第一千零五十五條之規定，為酌定、改定或變更
    時，得命交付子女、未行使或負擔權利義務之一方與未成年子女會面交往之方式
    與期間、給付扶養費、交付身分證明文件或其他財物，或命為相當之處分，並得
    訂定必要事項，非訟事件法第七十一條之六第一項定有明文。經核原法院於審理
    中，曾依職權囑託財團法人中華兒童暨家庭扶助基金會台北縣家庭扶助中心人員
    分別對相對人及兩造之子進行訪視，而依該會所做之調查報告略以「案父與三名
    案主的互動情形自然融洽，且互相尊重，親子關係佳」；「案父目前係自行創業
    一間餐飲店，已經營一段時間，收入雖不多，但還算穩定，且即將開另一份翻譯
    工作，對於經濟狀況有幫助。」；「案父獨立照顧三名案主約有二年半的時間，
    這段期間案父身兼數職，且常面臨經濟壓力，尚能將案主照顧周全，實屬難得。
    」；「且案父表達會注重案主的學業、生活常規以及宗教洗禮，僅管對案主有過
    嚴格的要求，不過三名案主的反應均佳，尚能認同案父的管教方式。」，並建議
    三名案主監護權由案父為之是可行的。有調查報告書附卷可稽。又有關子女監護
    權之問題，應斟酌子女之繼續性利益，本件兩造之子女在相對人之養育下，上學
    出席率高、生活規律，有台北市大安區龍安國民小學學生學習成績證明附卷可稽
    ，足證兩造所生之子女由相對人擔任監護人並無不適任之情形。
四、末按法院依民法第一千零五十五條之規定，為酌定、改定或變更時，得命未行使
    或負擔權利義務之一方給付扶養費；且前項扶養費之給付，法院得依聲請或依職
    權，命為一次或分期給付，非訟事件法第七十一條之六第一項、第二項前段分別
    定有明文。原法院審酌行政院主計處編印之中華民國台灣地區八十九年家庭收支
    調查報告，與兩造收入（相對人於訪視時稱其月入約新臺幣三萬餘元、抗告人之
    姊稱相對人在美國之收入扣稅後為美金一千九百五十元）及經濟狀況，認為抗告
    人於兩造所生子女成年之前，應分擔其保護教養費用，並按月交付予相對人，且
    係依職權酌定而不受兩造聲明之拘束。經本院審核於法並無違誤，抗告意旨指摘
    原裁定不當，求予廢棄，為無理由，應予駁由。
五、據上論結，本件抗告為無理由，爰裁定如主文。
中　　　華　　　民　　　國　　九十一　　年　　　七　　　月　　三十一  　日
                                  民事第九庭
　　　　　　　　　　　　　　　　　　　審判長法　官　吳　謙　仁
　　　　　　　　　　　　　　　　　　　　　　法　官　游　婷　麟
　　　　　　　　　　　　　　　　　　　　　　法　官　蘇　瑞　華
右正本係照原本作成。
不得再抗告。
中　　　華　　　民　　　國　　九十一　　年　　　八　　　月　　　三　　　日
　　　　　　　　　　　　　　　　　　　　　　書記官　賴　以　真